最　高　行　政　法　院　判　決
　　　　　　　　　　　　　94年度判字第01236號
上　訴　人　己○○○
　　　　　　丁○○
　　　　　　乙○○
　　　　　　甲○○
　　　　　　癸○○○
　　　　　　壬○○○
　　　　　　庚○○
　　　　　　戊○○
　　　　　　丙○○
被 上訴 人　財政部臺灣省北區國稅局
代　表　人　辛○○
上列當事人間因遺產稅事件，上訴人對於中華民國93年2月18日
臺北高等行政法院91年度訴字第4503號判決，提起上訴，本院判
決如下：
　　主  文
上訴駁回。
上訴審訴訟費用由上訴人負擔。
　　理  由
本件上訴人在原審起訴主張：上訴人係胡鴻獅之繼承人，於民國
86年5月20日申報遺產稅，經被上訴人核定應納稅額為新臺幣（
下同）106,046元。嗣由范哲征（胡鴻獅之外甥）在上訴人不知
情下，於88年7月9日出面，代為申報被繼承人胡鴻獅繼承其父胡
愛基遺產之應繼分，計遺產價值8,666,889元。被上訴人以代位
申報之范哲征非繼承人，且未經上訴人委託辦理補申報，核無稅
捐稽徵法第48條之1自動補報免罰之適用為由，除重行核定應納
稅額為260,362元外，並按所漏稅額加處1倍之罰鍰260,362元。
惟被繼承人胡鴻獅繼承自胡愛基之遺產，即坐落桃園縣中壢市○
○段216地號等10筆土地，於88年7月9日始申請登記為上訴人等
繼承，迄未核發所有權狀，且持有人均為公同共有。被繼承人胡
鴻獅死亡後，上訴人為清理遺產，向被上訴人所屬中壢稽徵所申
請財產歸戶資料，以憑辦理繼承有關事宜，惟查復資料並無上開
三民段土地，上訴人無從知悉遺產，且被繼承人胡鴻獅之兄胡鴻
來、姊范胡二妹死亡時，其繼承人均未知情而未申報可為佐證等
情，爰請判決將訴願決定及原處分中關於罰鍰部分均撤銷。
被上訴人則以：經查范哲征於89年5月6日業已說明其於88年7月9
日代為申報胡鴻獅遺產稅疑義係「因本人之外祖父為地主，恐有
未辦繼承土地將被收歸國有，遂持其外祖父胡愛基戶籍謄本至地
政事務所查調，經查調有桃園縣中壢市○○段216地號土地等10
筆，並前去知會己○○○、乙○○等，胡愛基遺有土地一事，己
○○○等即說明因繼承人已有移民美國、日本，辦理不易，且己
○○○等並未提供戶籍資料予本人辦理」等語，有該談話筆錄附
卷可稽，足證上訴人等已知悉該項漏報再轉繼承遺產，卻怠於補
辦申報系爭遺產之作為，縱非故意，亦難辭過失之責。原核定以
漏報論處，並無不合等語，資為抗辯。
原審斟酌全辯論意旨及調查證據之結果，按「被繼承人死亡遺有
財產者，納稅義務人應於被繼承人死亡之日起6個月內，向戶籍
所在地主管稽徵機關依本法規定辦理遺產稅申報。」「納稅義務
人對依本法規定，應申報之遺產或贈與財產，已依本法規定申報
而有漏報或短報情事者，應按所漏稅額處以1倍至2倍之罰鍰。」
為遺產及贈與稅法第23條及第45條所明定。本件上訴人己○○○
之夫、其餘上訴人之父胡鴻獅前於85年9月24日死亡，由上訴人
共同繼承，並於86年5月20日逾期申報遺產稅，經被上訴人初查
核定遺產總額17,529,229元，遺產淨額2,329,229元，應納稅額
為106,046元。嗣由訴外人范哲征（胡鴻獅之外甥）出面於88年7
月9日代為申報胡鴻獅繼承其父胡愛基遺產之應繼分，計遺產價
值8,666,889元，案經被上訴人初查，以代位申報之范哲征非繼
承人，且未經上訴人委託辦理補申報，核無稅捐稽徵法第48條之
1自動補報免罰之適用為由，除重行核定遺產總額為26,196,118
元，遺產淨額5,536,501元，應納稅額為260,362元外，並按所漏
稅額加處1倍之罰鍰260,362元。上訴人雖主張渠等不知胡鴻獅有
繼承胡愛基之遺產，渠等並無故意，亦無過失云云。惟查，證人
范哲征係於88年7月9日代為申報胡鴻獅繼承胡愛基之遺產，即坐
落桃園縣中壢市○○段216地號等10筆土地之應繼分計遺產價值
8,666,889元，其於89年5月6日在被上訴人所屬中壢稽徵所之談
話筆錄，即稱於補申報前曾通知上訴人己○○○及乙○○等，胡
愛基遺有系爭土地，惟渠等告知已有繼承人移民美國、日本等地
，辦理不易，且己○○○並未提供戶籍資料以供辦理，而范哲征
嗣後取得胡鴻獅等人之戶籍資料，係以胡蔥妹（胡愛基之女）為
利害關係人申請等語，此有范哲征之談話筆錄附卷可稽，復經范
哲征之配偶廖秀蘭自行到庭證述綦詳，證之范哲征在原審行準備
程序時陳稱，其就本件遺產稅申報，曾向各繼承人說明系爭再轉
繼承自胡愛基之遺產稅申報事宜，惟上訴人並未配合辦理，其始
自行代為申報遺產稅，合於經驗法則，尚屬可採。上訴人既已知
悉該項漏報再轉繼承之遺產，卻怠於補辦申報系爭遺產之作為，
縱非故意，亦難辭過失之責，且范哲征並非胡鴻獅之繼承人，即
非納稅義務人，又未經繼承人即上訴人之委託，逕予出面申報，
其申報並不適格，核無稅捐稽徵法第48條之1納稅義務人自動補
報補繳免罰規定之適用。至於與本件同屬繼承自胡愛基之應繼遺
產土地之胡鴻來、范胡二妹遺產稅案件，僅係應課遺產稅已逾核
課期間而獲發同意移轉證明書，尚難執為上訴人無過失之證明而
有免罰之適用。本件原核定以漏報論處，並無不合，因將上訴人
之訴駁回。
上訴意旨略謂：參照司法院釋字第275號解釋意旨，稅捐主體、
稅捐客體歸屬、稅基及稅率等稅捐要件，原則上應由被上訴人負
舉證責任。依據原審92年11月20日行準備程序期日證人范哲征陳
述內容，范君何時告知上訴人並無法舉證，辦理繼承時，亦非上
訴人提供范君戶籍謄本，是范君以二等親之關係申請資料，未經
上訴人等簽名蓋章申辦，辦理終結時，亦未釐清上訴人是否已取
得繼承土地的所有權，在在可悉被上訴人推論從范君得知再轉繼
承遺產，殊難足採。又依證人楊麗華指證范君未告知之事實，卻
以推論又未符合社會經驗法則，其適當性是否妥適，固待斟酌。
關於李胡金妹遺產稅申報一事，參閱所提證據均蓋具范君印章，
是否事後自刻李朝興私章補蓋代為申報，應待究明，若以此推論
均業已告知所有繼承人，似有未合，亦屬無據。另參照證人（亦
為本案承辦員）之證詞陳述，被上訴人未究明事實證據，即率斷
認為范君已告悉事實，卻未能指證何時何地告知己○○○等上訴
人，本案既乏完整之證據佐證范君確有告知之事實，又未能指證
是稅單核發前或事後才告知，有疏漏之嫌。又若僅要有一繼承人
知道要申報，卻無繼承人申報，就可以裁罰全體繼承人，其法定
依據何來？原判決未述明法律規範，顯有欠公允云云。
本院查：按「人民違反法律上之義務而應受行政罰之行為，法律
無特別規定時，雖不以出於故意為必要，仍須以過失為其責任條
件。但應受行政罰之行為，僅須違反禁止規定或作為義務，而不
以發生損害或危險為其要件者，推定為有過失，於行為人不能舉
證證明自己無過失時，即應受處罰。」觀之司法院釋字第275號
解釋自明。本件兩造所爭執者為上訴人是否知悉被繼承人胡鴻獅
有繼承自胡愛基之遺產？上訴人漏報該轉繼承之遺產稅額，能否
舉證證明自己無過失而免受處罰？原判決以證人范哲征在被上訴
人所屬中壢稽徵所之談話筆錄，即稱於補申報前曾通知上訴人己
○○○及乙○○等人，復據其配偶廖秀蘭自行到庭證述綦詳。因
認上訴人已知悉該項漏報再轉繼承之遺產，而怠於補辦申報系爭
遺產，上訴人縱非故意，亦難辭過失之責。至於與本件同屬繼承
自胡愛基之應繼遺產土地之胡鴻來、范胡二妹遺產稅案件，僅係
應課遺產稅已逾核課期間而獲發同意移轉證明書，尚難執為上訴
人無過失之證明而有免罰之適用，業已敘明其判斷之依據及得心
證之理由，經核並無違背論理及經驗法則，尚無上訴人所指認定
事實違背法令情事。又依遺產及贈與稅法第45條規定：「納稅義
務人對依本法規定，應申報之遺產或贈與財產，已依本法規定申
報而有漏報或短報情事者，應按所漏稅額處以1倍至2倍之罰鍰。
」依此規定，遺產稅之納稅義務人對於漏未申報遺產稅額之行為
，如未能依司法院上開解釋意旨，舉證證明自己無過失時，即應
受處罰。上訴人主張若僅要有一繼承人知道要申報，卻無繼承人
申報，就可以裁罰全體繼承人，尚乏法律依據云云，不無誤解。
本件被上訴人核定之原處分並無違誤，訴願決定遞予維持，亦無
不合，原判決將上訴人之訴駁回，於法並無違背。上訴論旨，仍
執前詞，就原審取捨證據、認定事實之職權行使事項，指摘原判
決違誤，求予廢棄，難認有理由，應予駁回。
據上論結，本件上訴為無理由，爰依行政訴訟法第255條第1項、
第104條、第98條第3項前段、民事訴訟法第85條第1項前段，判
決如主文。
中    華    民    國    94    年    8    月    18     日
                  第二庭審判長法  官　廖　政　雄
                              法  官　林　清　祥
                              法  官　鍾　耀　光
                              法  官　姜　仁　脩
                              法  官　胡  國  棟
以  上  正  本  證  明  與  原  本  無  異
中    華    民    國    94    年    8    月    19     日
　　　　　　　　　　　　　　　書記官　蘇　金　全
